最高法院刑事判決　　　　　　　　　　　　　　八十八年度台上字第三九四九號
　　上　訴　人　甲○○
右上訴人因貪污案件，不服台灣高等法院花蓮分院中華民國八十八年五月十八日第二
審判決（八十七年度上重訴字第三八七號，起訴案號：台灣台東地方法院檢察署八十
六年度偵字第二五六二號），提起上訴，本院判決如左：
    主  文
原判決撤銷，發回台灣高等法院花蓮分院。
    理  由
本件原判決認定上訴人甲○○係前基隆市議會第十三屆議員，其任期自民國八十三年
三月一日起，至八十七年二月二十八日止，為依據法令從事公務之人員。八十五年四
月間，因廣一建設有限公司（以下稱廣一公司）於基隆市○○區○○路一六五號旁施
作「山水百合」建築工程，上訴人竟於同年八月下旬某日，為圖利其擔任基隆市碇和
里里長之胞姊林香及該里里民，而利用其擔任基隆市市議員之身分，前往該工地，要
求工地負責人劉恆毅轉告廣一公司，贊助林香辦理該里之自強活動費用，劉恆毅當時
未予理會。但上訴人又於同年九月二十五日下午約三時許，復至該工地內，再度向劉
恆毅要求轉告廣一公司，拿出新臺幣（下同）二、三萬元，贊助林香辦理自強活動。
並取出自己名片一張，在背面寫上林香之地址、電話後交付劉恆毅。劉恆毅乃向公司
反應，董事長吳讚盛及工務部襄理林永銘等人為避免上訴人爾後再利用其市議員之身
分，向該公司施壓索取錢財，阻擾工程進行，乃同意以該公司名義開立面額二萬元之
支票一張。交由劉恆毅於翌日晚上七時許，親至林香同市○○路一九一之一號家中，
將該支票轉交林香，圖利於林香及參與自強活動之基隆市碇和里里民。上訴人嗣於檢
察官偵查時，坦承前揭其要求廣一公司贊助基隆市碇和里自強活動之事實等情。因而
撤銷第一審判決，改判仍論處上訴人依據法令從事公務之人員，對於非主管或監督之
事務，利用身分圖利罪刑，固非無見。
惟查：按貪污治罪條例第六條第一項第五款規定，依據法令從事公務之人員，對於非
主管或監督之事務，利用職權機會或身分圖利罪，必須行為人之身分，對於該事務有
某種影響力，而據以圖利。又利用機會圖利，亦必須行為人對該事務，有可憑藉影響
之機會，方屬相當。原判決認定上訴人前往廣一公司建築工地，向工地負責人劉恆毅
轉告廣一公司贊助林香辦理該里之自強活動費用，分司之董事長吳讚盛及工務部襄理
林永銘等人為避免上訴人爾後再利用其市議員之身分，向該公司施壓索取錢財，阻擾
工程進行，乃交付二萬元等情。但上訴人僅至該公司之工地要求贊助自強活動費用，
其行為究竟對於何種非主管或監督之事務，為圖利之行為，其身分究竟對於何種事務
有何種影響力，而得據以圖利，原判決並未於事實內為明白之認定，事實尚屬不明，
本院無從為適用法律當否之判斷。且原判決未認定上訴人有如何對廣一公司有何施壓
之行為，竟於理由內謂「上訴人苟非意在利用其基隆市議員身分之影響力，而對廣一
建設有限公司施予壓力，又何須以市議員身分在工地現場對廣一建設有限公司提出金
錢贊助之要求？」云云，指上訴人係利用其議員身分，對廣一公司施壓，則認定之事
實與理由之說明不符，亦有理由矛盾之違法。上訴意旨指摘原判決不當，為有理由，
應認有發回更審之原因。原判決不另為無罪諭知部分，因與發回部分有審判上不可分
關係，應併予發回。
據上論結，應依刑事訴訟法第三百九十七條、第四百零一條，判決如主文。
中      華      民      國    八十八    年      七      月    二十二    日
                              最高法院刑事第八庭
                                  審判長法官  吳  雄  銘
                                        法官  池  啟  明
                                        法官  石  木  欽
                                        法官  王  憲  義
                                        法官  郭  毓  洲
      右正本證明與原本無異
                                              書  記  官
中      華      民      國    八十八    年      七      月    二十六    日
